臺灣臺北地方法院刑事判決　　　　　　　95年度易字第1935號
公　訴　人　臺灣臺北地方法院檢察署檢察官
被　　　告　甲○○
上列被告因妨害自由案件，經檢察官聲請簡易判決處刑（95年度
偵字第11597 號），本院認為不宜以簡易判決處刑，改依通常程
序審理，茲判決如下：
    主  文
甲○○以非法方法，剝奪人之行動自由，處拘役伍拾玖日，如易
科罰金，以銀元參佰元即新臺幣玖佰元折算壹日。
    事  實
一甲○○於民國九十五年四月十九日上午九點左右，前往臺北市
  市○路一號臺北市政府社會局（下稱社會局）第二科辦公室申
  請急難救助金，因不滿社會局人員處理結果，而於辦公室內四
  處拍照，雖經社會局第二科科長江德輝及駐衛警出面勸導，仍
  置之不理，並於江德輝等人要求將拍攝畫面洗去時，突然收起
  照相機，往辦公室外之電梯方向衝去，適乙○○於該處清掃地
  面，甲○○竟自乙○○前方以右手臂環繞乙○○之頸部，用力
  勒緊數秒，使乙○○無法自由行動，嗣遭四、五名駐衛警協力
  拉開，乙○○始得以掙脫，駐衛警並報警處理。
二案經臺北市政府警察局信義分局（下稱信義分局）報請臺灣臺
  北地方法院檢察署檢察官後聲請以簡易判決處刑，本院認不宜
  以簡易判決處刑，改依通常程序審理。
    理  由
一程序事項：被告以外之人於審判外之言詞或書面陳述，除法律
  有規定者外，不得作為證據，刑事訴訟法第一百五十九條第一
  項固有明文；惟被告以外之人於審判外之陳述，雖不符同法第
  一百五十九條之一至之四規定，而經當事人於審判程序同意作
  為證據，法院審酌該言詞陳述或書面陳述作成時之情況，認為
  適當者，亦得為證據。又當事人、代理人或辯護人於法院調查
  證據時，知有第一百五十九條第一項不得為證據之情形，而未
  於言詞辯論終結前聲明異議者，視為有前項之同意，同法第一
  百五十九條之五亦定有明文。本件公訴人及被告於本院準備程
  序及審判程序中，除被告乙○○於警員及檢察官訊問時之證言
  ，因屬被告以外之人於審判外之陳述，依刑事訴訟法第一百五
  十九條第一項，而無證據能力外，對其餘本案相關證人於偵查
  中之證述暨其他相關具傳聞性質之證據資料之證據能力對其餘
  均表示沒有爭執，且迄於言詞辯論終結前亦未聲明異議。本院
  審酌本案證人之陳述及證據資料作成時之情況，核無違法取證
  或其他瑕疵，認為以之作為證據為適當，前述證人（除乙○○
  外）於審判外之陳述及相關證據資料，自得做為證據。
二認定事實所憑之證據及理由：被告甲○○坦承於前述時間前往
  社會局申請急難救助金，惟否認有妨害自由之犯行，辯稱：其
  有腕隧道症候群，右臂完全沒有力量，沒有勒住乙○○頸部之
  行為，其離開第二科辦公室時，乙○○背心還好好的云云。本
  院認為：
(一)證人即被害人乙○○於本院審理時證稱：其為社會局清潔工，
  九十五年四月十九日上午九點七、八分左右，其在臺北市政府
  大樓中央北區社會局外面走廊低著頭打掃，被告從正前方跑來
  ，站在肩膀右側，用右手環住其脖子，勒緊約四、五秒，致其
  無法掙脫，四、五個警衛過來把被告拉開後才掙脫出來，因其
  當時精神已忽，不清楚之後情形。警衛將被告拉開時，被告
  用手扯其工作背心，事後發現破掉等語。
(二)證人即社會局第二科科長江德輝於檢察官訊問時證稱：九十五
  年三月二十九日起，被告時常前往社會局申請急難救助，因資
  格不符遭駁回後，幾乎天天到社會局，一次遞二、三張申請狀
  ，並用照相機四處拍照，連同仁洗茶杯也跟著。當天其開完會
  ，發現被告仍在騷擾同仁，遂與駐衛警一起勸導被告不要一直
  在辦公室拍照，並請其將已拍照之部分洗掉，被告不同意，突
  然收起照相機，從辦公室往電梯衝，剛好駐衛警已抵達支援，
  被告看見乙○○低頭進行清潔工作，左手拿茶杯，右肩背袋子
  ，右手一伸就勒住乙○○的脖子，駐衛警過去拉被告，被告仍
  不放手，拉了約三十秒後，乙○○才被放開（偵卷第三十四頁
  、第三十五頁）等語。
(三)綜合證人乙○○與江德輝前述證言可知，其二人之證言除關於
  被告勒住乙○○頸部之時間，或因事出突然，致對時間長短之
  估計稍有差異外，其餘過程均屬一致，應可採信。據此，被告
  因其提出之急難救助申請遭社會局人員駁回，而一再前往社會
  局第二科辦公室拍照騷擾，九十五年四月十九日上午九點又前
  去該處拍照時，被證人江德輝與駐衛警制止，仍拒絕配合，情
  緒應已十分激動，其突然衝出社會局第二科辦公室後，又見多
  名駐衛警到場支援，情急之下而勒住於該處清掃地面之乙○○
  頸部等事實，已堪認定。
(四)國軍松山總醫院九十五年十一月十五日醫杏字第0950001883號
  函檢附之病歷摘要紀錄為：被告於九十五年三月二十一日曾因
  急性下背痛合併坐骨神經痛前往該院就診，後於九十五年五月
  十五日至五月十八日住院，六月二十二日再度就診，診斷結果
  為脊椎狹窄，腰椎第三、四及第四、五及第四第一薦椎合併右
  側神經根病變，頸椎退化性關節炎，有背痛及下肢無力之症狀
  。被告罹有前述病症雖屬事實，惟對於其使用右手臂勒住證人
  乙○○頸部之動作並無妨礙，尚無法作為對被告有利之認定。
  至被告另罹有腕隧道症候群部分，雖據其提出臺北市立聯合醫
  院忠孝院區之門診處方箋為佐，然而，該等資料乃九十五年十
  一月二十日始發生之事實，不能證明本案發生時被告已罹有腕
  隧道症候群，況腕隧道症候群患者所感受到的麻痺或疼痛並非
  持續性，乃屬間歇性，縱使被告於本件案發時已有此症狀，亦
  不能證明其於九十五年四月十九日上午九點前往社會局第一科
  辦公室當時，麻痺或疼痛之症狀恰好發作，仍無法作為對被告
  有利之認定。
(五)綜上所述，本件證據明確，已可認定被告有事實欄所載之犯行
  。關於被告聲請勘驗扣案錄影帶及光碟部分，扣案錄影帶錄製
  之監視器乃設置於社會局第二科辦公室，經本院當庭勘驗結果
  ，該內容拍攝時間為九十五年四月十九日上午九點以前，故未
  拍攝到被告與證人江德輝或駐衛警爭執之過程，有本院勘驗筆
  錄可憑；而扣案光碟乃信義分局三張犁派出所之監視畫面，並
  非臺北市政府內之監視畫面，自無勘驗之必要，附此說明。
三論罪科刑之依據
(一)被告行為後，刑法已於九十四年二月二日修正公布，並於九十
  五年七月一日施行，修正後第二條第一項規定：「行為後法律
  有變更者，適用行為時之法律。但行為後之法律有利於行為人
  者，適用最有利於行為人之法律。」此項修正乃為符合刑法第
  一條罪刑法定主義之要求，貫徹法律禁止溯及既往原則，屬規
  範行為後法律變更所生新舊法律比較適用之準據法，應逕適用
  修正後刑法第二條決定新舊法之適用，先予敘明。又比較時應
  就罪刑有關之共犯、未遂犯、想像競合犯、牽連犯、連續犯、
  結合犯，以及累犯加重、自首減輕暨其他法定加減（如身分加
  減）與加減例等一切規定，綜其全部罪刑之結果而為比較，有
  最高法院九十五年第八次刑事庭會議決議可參。刑法修正後，
  刑法施行法增訂第一之一條，於九十五年六月十四日經總統公
  布，並自同年七月一日起施行，該條規定：「中華民國九十四
  年一月七日（註：立法院通過修正案之時間）刑法修正施行後
  ，刑法分則編所定罰金之貨幣單位為新臺幣。九十四年一月七
  日刑法修正時，刑法分則編未修正之條文定有罰金者，自九十
  四年一月七日刑法修正施行後，就其所定數額提高為三十倍。
  但七十二年六月二十六日至九十四年一月七日新增或修正之條
  文，就其所定數額提高為三倍」。本件被告所犯刑法第三百零
  二條第一項之罪有罰金刑之處罰，行為時之法定刑為得科或併
  科三百元以下罰金，依法提高十倍後，為新臺幣九千元以下罰
  金，據修正後刑法第三十三條第五款：「主刑之種類如下：
  五、罰金：新臺幣一千元以上，以百元計算之」之規定，行為
  後依施行法修正貨幣單位為新臺幣提高三十倍，則同為新臺幣
  九千元以下罰金，對被告並無有利或不利情形。惟該罪所得併
  科之罰金刑最低額提高為新臺幣一千元，經比較修正前、後之
  規定，以被告行為時之法律較有利於被告。綜合上述各條文修
  正前後之比較，行為時之法律較有利於行為人，依刑法第二條
  第一項前段之規定，應整體適用被告行為時即修正前刑法之規
  定。
(二)被告以勒住證人乙○○頸部之強暴方式，使乙○○無法自由行
  動持續數秒鐘之行為，係犯刑法第三百零二條第一項妨害自由
　罪。起訴書引用之犯罪法條僅係公訴人主張被告觸犯何項罪名
  之意見法院審判之參考，法院審判時於同一基本事實之範圍內
  ，並不受起訴法條之拘束，亦即法院在不妨礙起訴基本社會事
　實同一之範圍內，得自由認定事實，變更檢察官所引應適用之
  法條。刑法第三百零二條之妨害自由罪，係妨害他人自由之概
  括規定，如以使人行無義務之事，或妨害人行使權利為目的，
　而其強暴、脅迫復已達於剝奪人行動自由之程度，即祇成立本
  罪，不應再依同法第三百零四條論處，故此項使人行無義務之
　事，或妨害人行使權利之低度行為，應為剝奪人行動自由之高
  度行為所吸收，不另論罪，最高法院著有八十七年度臺非字第
　四○七號、九十四年度臺上字第四五五九號判決可參。本件被
  告既構成妨害自由罪已詳述於前，公訴人所引罪名，即有未洽
  ，惟二者基本事實同一，本院自得予以審理，並變更起訴法條
  。
(三)被告行為時之刑法第四十一條第一項前段規定：「犯最重本刑
  為五年以下有期徒刑以下之刑之罪，而受六個月以下有期徒刑
  或拘役之宣告，因身體、教育、職業、家庭之關係或其他正當
  事由，執行顯有困難者，得以一元以上三元以下折算一日，易
  科罰金。」被告行為時之易科罰金折算標準，依修正前罰金罰
  鍰提高標準條例第二條前段（現已刪除）規定，係就其原定數
  額提高為一百倍折算一日，則本件被告行為時之易科罰金折算
  標準，應以銀元一百元至三百元折算一日，經折算為新臺幣後
  ，應以新臺幣三百元至九百元折算為一日。惟九十五年七月一
  日施行之刑法第四十一條第一項前段規定：「犯最重本刑為五
  年以下有期徒刑以下之刑之罪，而受六個月以下有期徒刑或拘
  役之宣告者，得以新臺幣一千元、二千元或三千元折算一日，
  易科罰金。」，經比較修正前後易科罰金折算標準，以舊法較
  有利被告。本院審酌被告因職業災害，受有脊椎病變等傷害，
　致不能正常工作，罹有情感性精神病（參勞工殘廢診斷書，本
  院卷第八十六頁，另被告於本院審理時應對得宜，精神意識狀
  況均屬正常，且知以聲請勘驗錄影帶之方式保障自己之權利，
  尚無陷於精神耗弱之情），而生偏執行為，所為犯行雖未使被
  害人乙○○受有傷害，惟精神上產生恐懼感等一切情狀，量處
  如主文所示之刑，並依修正前刑法第四十一條第一項前段諭知
  易科罰金之折算標準。
四適用之法條：刑事訴訟法第四百五十二條、第二百九十九條第
  一項前段、第三百條，刑法第二條第一項前段，修正前刑法第
  三百零二條第一項、第四十一條第一項前段，罰金罰鍰提高標
  準條例第一條前段，刪除前罰金罰鍰提高標準條例第二條。
本案經檢察官熊南彰到庭執行職務
中　　華　　民　　國　　96　　年　　1 　　月　　17　　日
　　　　　　　　　刑事第十五庭  審判長法　官  郭惠玲
　                                    法  官  余明賢
                                      法  官  邱蓮華
上正本證明與原本無異。
如不服本判決，應於判決送達後10日內，向本院提出上訴狀。
                                      書記官  王黎輝
中　　華　　民　　國　　96　　年　　1　　月　　 18　　日
附錄論罪科刑法條
刑法第302條第1項
私行拘禁或以其他非法方法，剝奪人之行動自由者，處五年以下
有期徒刑、拘役或三百元以下罰金。
